臺灣高等法院民事判決　　　　　　　　 95年度重上字第640號
上　訴　人　丁○○
訴訟代理人　羅廷祥律師
　　　　　　林思銘律師
被 上 訴人　甲○○
　　　　　　丙○○
共　　　同
訴訟代理人　魏順華律師
複 代 理人　戴愛芬律師
　　　　　　曾能煜律師
上列當事人間請求分配表異議之訴事件，上訴人對於中華民國九
十五年十一月二十日台灣新竹地方法院九十二年度訴字第六五八
號第一審判決提起上訴，經本院於九十六年五月二十九日言詞辯
論終結，判決如下：
    主    文
上訴駁回。
第二審訴訟費用由上訴人負擔。
    事 實 及 理 由
一、本件上訴人聲明求為判決：(一)原判決關於不利上訴人部分廢
    棄。(二)上開廢棄部分，被上訴人在第一審之訴駁回。
    被上訴人聲明求為判決：上訴駁回。
二、被上訴人起訴主張：伊為原執行法院八十八年執字第六八四
    ０號強制執行事件之債權人，該執行事件之債務人為智有建
    設有限公司（下稱智有公司），上訴人亦為該執行事件之債
    權人，該執行事件查封之不動產及動產經拍定後，於民國（
    下同）九十二年十二月三日作成分配表(三)進行分配，其中原
    審共同被告劉宗琳本金債權額為新台幣（下同）二百三十萬
    元及利息 (分配金額十四萬八千五百二十一元）、林秀鸞本
    金債權額為九十萬元及利息 (分配金額為五萬八千八百八十
    六元）、黃麗香本金債權額為八百五十萬元及利息（分配金
    額為四十五萬六千五百五十八元），及上訴人為本票本金債
    權額一億元及利息（分配金額為七百零七萬零九百四十一元
    ）等債權均不實在，應自該分配表中剔除，經伊依法對該分
    配表聲明異議，上訴人等為反對之陳述等情。爰依強制執行
    法第四十一條規定，求為命將上訴人及上開原審共同被告於
    上開配表所列上開參與分配之債權額及利息，應予剔除之判
    決（原審為被上訴人全部勝訴之判決，僅上訴人一人聲明不
    服，其餘均已確定）。
    上訴人則以：原執行法院於九十一年十一月二十日作成第一
    次更正分配表通知各債權人表示意見時，被上訴人就伊部分
    雖曾聲明異議，惟伊具狀為反對之陳述後，被上訴人並未依
    法於十日對伊提起分配表異議之訴，是伊之債權已於上開更
    正分配表中確定，被上訴人已不得再聲明異議。又伊用以參
    與分配之系爭一億元本票，係依伊與智有公司間所簽訂合建
    契約第二十三條及協議書之約定而簽發，作為智有公司履行
    合建契約將百分之四十二點五比例之房屋及土地所有權移轉
    登記予伊之擔保之用，嗣智有公司違約不履行上開義務，致
    伊受有履行契約預期之利益損失一億三千五百五十五萬七千
    元、遲延履行之違約金六十二萬五千五百九十一元、及懲罰
    性違約金二億二千三百零九萬八千五百元，合計為三億五千
    九百二十九萬九千零九十一元，均係該本票所擔保之債權。
    另伊係提供毫無貸款之土地與智有公司合建，其以建築融資
    之方式向銀行貸款建築，又未能依約將合建之房屋興建完成
    及將伊應分配取得之建物及基地移轉登記予伊，伊因此損失
    甚鉅，乃提示系爭本票，卻僅分得七百餘萬元，與伊原本土
    地價值不成比例，且伊所有系爭土地並未出售予乙○○，智
    有公司仍應依雙方間所訂立合建契約及協議書之約定履行云
    云，資為抗辯。
三、兩造不爭執之事實：
    (一)被上訴人與上訴人均係原執行法院八十八年度執字第六八
      四０號強制執行事件之債權人，該執行事件之債務人為智
      有公司，經將查封之不動產及動產拍定後，原執行法院原
      定於九十年十二月十四日進行分配，後又於九十年十二月
      十三日更正分配表，並變更定於九十年十二月二十八日進
      行分配，嗣後再經更正分配表，並再變更定於九十一年十
      月十一日進行分配，之後，又再先後於九十一年十一月二
      十四日、九十二年六月十日更正分配表、及九十二年十二
      月三日更正分配表進行分配（見原審影印外放之原執行法
      院八十八年度執字第六八四０號分配(二)卷）。
    (二)原執行法院八十八年度執字第六八四０號強制執行事件，
      上訴人係以已確定之原審八十八年度票字第七Ｏ七號本票
      許可強制執行裁定為執行名義，聲請參與分配（見原審(一)
      卷二六頁、原審影印外放之原執行法院九十一年度執字第
      一四三五號清償票款上訴人聲請強制執行卷宗）。
    (三)原執行法院八十八年度執字第六八四０號強制執行事件於
      九十二年十二月三日作成之分配表(三)，上訴人參與分配之
      本票本金債權額為一億元及利息，獲分配之金額為七百零
      七萬零九百四十一元（見原審影印外放之原執行法院八十
      八年度執字第六八四０號強制執行分配(二)卷）。
四、上訴人雖抗辯原執行法院八十八年度執字第六八四０號強制
    執行事件，於九十一年九月九日作成之分配表，已經列有伊
    之債權，被上訴人提出聲明異議後，經伊為反對之陳述，被
    上訴人未依原執行法院九十一年十一月十九日之通知對伊提
    起分配表異議之訴，應不得再於九十二年六月十二日更正分
    配表中再為聲明異議，並提起本件分配表異議之訴云云。惟
    查：
  (一)按債權人或債務人對於分配表所載之各債權人之債權或分配
    金額有不同意者，應於分配期日前一日，向執行法院提出書
    狀，聲明異議；又執行法院對於前條之異議認為正當，而到
    場之債務人及有利害關係之他債權人不為反對之陳述或同意
    者，應即更正分配表而為分配。異議未依前項規定終結者，
    應就無異議部分先為分配；又依前條第一項更正之分配表，
    應送達於未到場之債務人及有利害關係之他債權人。前項債
    務人及債權人於受送達後三日內不為反對陳述者，視為同意
    依更正分配表實行分配，其有為反對陳述者，應即通知聲明
    異議人；又異議未終結者，為異議之債權人或債務人，得向
    執行法院提起分配表異議之訴；又聲明異議人未於分配期日
    起十日內向執行法院為前二項起訴之證明者，視為撤回其異
    議之聲明：經證明者，該債權應受分配之金額，應行提存，
    強制執行法第三十九條第一項、第四十條第一項、第四十條
    之一及第四十一條第一項前段、第三項分別定有明文。又前
    述強制執行法所稱之分配期日前一日聲明異議及應於分配期
    日起十日內起訴之限制，其期日起算點，應係指每一次分配
    期日而言，在更正分配表之分配期日，應係指該次更正分配
    表之分配期日而言。
  (二)本件被上訴人原係對原執行法院八十八年度執字第六八四０
    號強制執行事件之九十二年六月十日所作成更正分配表聲明
    異議，經上訴人為反對之陳述後，依原執行法院之通知於十
    日內即九十二年九月十日對上訴人提起分配表異議之訴（見
    原審(一)卷三頁至十一頁之起訴狀及裁判費繳納收據）；嗣原
    執行法院於九十二年十二月三日再行更正分配表，經原審行
    使闡明權後，被上訴人乃於九十三年三月一日在原審更正聲
    明原執行法院九十二年十二月三日作成之分配表(三)就上訴人
    受分配金額七百零七萬零九百四十一元不得列入分配（見原
    審(一)卷二二一頁、二六六頁之言詞辯論筆錄、二九Ｏ頁之更
    正聲明狀），業經原審調取原執行法院八十八年度執字第六
    八四０號強制執行拍賣抵押事件第十卷宗查明無訛，並有原
    審影印外放之原執行法院八十八年度執字第六八四０號強制
    執行分配(二)卷宗可稽。按債權人或債務人就執行法院對於同
    一執行事件所作成之第一次分配表或其後各次更正之分配表
    均有異議權，此觀強制執行法第三十九條第一項、第四十條
    第一項、第四十條之一、及第四十一條第一項前段、第三項
    規定，並未排除更正分配表之異議權自明。查原執行法院就
    原分配表既經數度更正，且其每次更正後之分配表或有部分
    債權人之債權被剔除，或受分配之債權額有所變更，為兩造
    所不爭執（見本院卷一四六頁背面至一四七頁之言詞辯論筆
    錄），則被上訴人就原執行法院八十八年度執字第六八四０
    號強制執行事件之九十二年六月十日更正尚未確定部分而重
    新作成之分配表聲明異議，並提起本件分配表異議之訴；嗣
    原執行法院於九十二年十二月三日再行更正分配表，被上訴
    人乃於九十三年三月一日在原審更正聲明原執行法院九十二
    年十二月三日作成之分配表(三)就上訴人受分配金額七百零七
    萬零九百四十一元不得列入分配，在程序上應無不合。上訴
    人抗辯被上訴人對原執行法院前於九十一年九月九日所作成
    之分配表及同年十一月二十日更正之分配表，均曾聲明異議
    ，經伊為反對之陳述後，被上訴人未依原執行法院之通知對
    伊提起訴訟，直至原執行法院於九十二年六月十日更正分配
    表後始聲明異議並提起本件訴訟，在程序上應屬不合法云云
    ，應不足取。
五、次按票據上之權利，對本票發票人自到期日起算，三年間不
    行使，因時效而消滅，票據法第二十二條第一項前段定有明
    文。又執行名義無確定判決同一之效力者，於執行名義成立
    前，如有債權不成立或消滅或妨礙債權人請求之事由發生，
    債務人亦得於強制執行程序終結前提起異議之訴；又時效完
    成後，債務人得拒絕給付；又債務人怠於行使其權利時，債
    權人因保全債權，得以自己之名義，行使其權利，強制執行
    法第十四條第二項、及民法第一百四十四條第一項、第二百
    四十二條前段分別定有明文。又按民法第二百四十二條關於
    債權人之代位權之規定，原為債務人怠於行使其權利，致危
    害債權人之債權安全，有使債權人得以自己之名義行使債務
    人之權利，以資救濟之必要而設。故債權人對於債務人之權
    利得代位行使者，其範圍甚廣，凡非專屬於債務人本身之財
    產上權利均得為之（參照同條但書）；又此項代位權行使之
    範圍，就同法第二百四十三條但書規定之趣旨推之，並不以
    保存行為為限，凡以權利之保存或實行為目的之一切審判上
    或審判外之行為，諸如假扣押、假處分、聲請強制執行、實
    行擔保權、催告、提起訴訟、時效抗辯等，債權人皆得代位
    行使（最高法院四十三年台上字第二四三號、六十九年台抗
    字第二四Ｏ號判例、及見本院卷一五Ｏ頁參照）。查本件上
    訴人持為執行名義之本票，該許可強制執行裁定之系爭本票
    ，係債務人智有公司於八十五年四月十日所簽發、其上記載
    到期日為八十五年四月三十日（見原審(一)卷三二七頁背面）
    ，上訴人係於到期日後之八十八年五月間依據票據法第一百
    二十三條規定，始向原審聲請本票許可強制執行裁定，顯已
    逾票據法第二十二條第一項前段所規定之三年追索權時效，
    經原審於八十八年六月二十五日以八十八年度票字第七Ｏ七
    號裁定許可強制執行，此有該本票許可強制執行裁定可稽（
    見原審(一)卷二六頁、原審影印外放之原執行法院九十一年度
    執字第一四三五號清償票款上訴人聲請強制執行卷宗），準
    此，上訴人於取得該本票許可強制執行裁定前，其三年追索
    權時效既已消滅，且該執行名義之上開確定裁定復無確定判
    決同一之效力，依上開說明，債務人智有公司自得據以行使
    時效消滅並得據以主張拒絕給付之抗辯權，而債務人智有公
    司竟怠於行使上開抗辯權，被上訴人既為債務人智有公司之
    債權人，自得代位債務人智有公司為時效消滅並主張拒絕給
    付之抗辯權，茲既已據被上訴人提出上開抗辯（見原審(三)卷
    三六頁之言詞辯論筆錄、本院卷七十頁至七一頁之答辯(一)狀
    ），則上訴人即已不得請求債務人智有公司給付該一億元之
    本票債權，自不應將之列入分配表，受分配金額七百零七萬
    零九百四十一元。
六、從而，被上訴人依據強制執行法第四十一條規定，請求將原
    執行法院八十八年度執字第六八四０號強制執行事件，於九
    十二年十二月三日作成之分配表(三)所列上訴人參與分配之本
    金債權一億元及利息，分配之金額為七百零七萬零九百四十
    一元，應予剔除部分，自屬應予准許。原審就上開部分所為
    上訴人敗訴之判決，所持理由雖與本院不同，但其結果並無
    二致，仍應維持。上訴論旨執前詞指摘原判決此部分不當，
    求予廢棄改判，應認為無理由。
七、至兩造其餘之攻擊或防禦方法及未經援用之證據，經本院斟
    酌後，認為均不足以影響本判決之結果，自無逐一詳予論駁
    之必要，併此敘明。
據上論結，本件上訴應認為無理由，依民事訴訟法第四百四十九
條第二項、第七十八條，判決如主文。
中　　華　　民　　國　　96　　年　　6 　　月　　8 　　日
　　  　　　　　　　民事第六庭
                        審判長法　官  林鄉誠
　　　　  　　　　　　　      法　官  許紋華
　　　　　  　　　　　　      法　官  楊豐卿
正本係照原本作成。
如不服本判決，應於收受送達後20日內向本院提出上訴書狀，其
未表明上訴理由者，應於提出上訴後20日內向本院補提理由書狀
（均須按他造當事人之人數附繕本）上訴時應提出委任律師或具
有律師資格之人之委任狀；委任有律師資格者，另應附具律師資
格證書及釋明委任人與受任人有民事訴訟法第466條之1第1項但
書或第2項（詳附註）所定關係之釋明文書影本。
中　　華　　民　　國　　96　　年　　6 　　月　　8 　　日
　　　　　　　　　　　　　　　書記官  殷丹妮
附註：
民事訴訟法第466條之1（第1項、第2項）：
對於第二審判決上訴，上訴人應委任律師為訴訟代理人。但上訴
人或其他法定代理人具有律師資格者，不在此限。
上訴人之配偶、三親等內之血親、二親等內之姻親，或上訴人為
法人、中央或地方機關時，其所屬專任人員具有律師資格並經法
院認為適當者，亦得為第三審訴訟代理人。
